【裁判字號】    99,重上更(一),13
【裁判日期】    990706
【裁判案由】    所有權移轉登記
【裁判全文】
臺灣高等法院臺中分院民事判決      99年度重上更(一)字第13號
上  訴  人
即原審原告  丁○○
            戊○○
            丙○○
            庚○○
上四人共同
訴訟代理人  劉佳田  律師
上  訴  人
即原審被告  楊初興祭祀公業
法定代理人  乙○○
訴訟代理人  己○○
            徐文宗  律師
複  代理人  林雅儒  律師
            甲○○
上列當事人間請求所有權移轉登記等事件，兩造對於中華民國98
年2月11日臺灣臺中地方法院96年度重訴字第457號第一審判決各
自提起上訴，本院前審判決後，經最高法院發回更審，本院於99
年6月22日言詞辯論終結，判決如下：
    主      文
原判決第一項關於確認昭和17年6月1日鬮分合約書為真正；第二
項關於命上訴人即原審被告楊初興祭祀公業應給付上訴人即原審
原告丁○○、戊○○、丙○○、庚○○新臺幣參佰零參萬參仟壹
佰元本息暨假執行宣告部分，及訴訟費用之裁判均廢棄。
上開廢棄部分，丁○○、戊○○、丙○○、庚○○等四人於第一
審之訴及假執行之聲請均駁回。
上訴人丁○○、戊○○、丙○○、庚○○之上訴駁回。
第一、二審暨發回前第三審訴訟費用均由上訴人丁○○、戊○○
、丙○○、庚○○等四人負擔。
    事實及理由
一、上訴人即原審被告楊初興祭祀公業之法定代理人已由楊慶元
    變更為乙○○，業於民國（下同）98年11月8 日辦理交接完
    畢。經其訴訟代理人提出移交清冊影本為證，並據以聲明更
    正其法定代理人及承受訴訟，應予准許。
二、上訴人即原審原告丁○○、戊○○、丙○○、庚○○（下稱
    丁○○等四人）起訴主張：
  (一)坐落台中縣清水鎮○○段217-5 地號、地目建、面積1905平
    方公尺之系爭土地，係由台中縣清水鎮○○段217 地號分割
    而來，該217 地號在土地重劃前係清水鎮○○段麻豆崙小段
    33-2地號，又33-2地號係由同地段33地號（下稱重劃前33地
    號）異動而來；另坐落臺中縣清水鎮○○段1012-1地號土地
    ，則係由臺中縣清水鎮○○段1012地號土地分割而來，該10
    12地號土地於重劃前係清水鎮○○段麻豆崙小段14地號（下
    稱重劃前14地號）。前開重劃前33、14地號土地即系爭217-
    5、1012-1地號土地，雖均登記為上訴人楊初興祭祀公業（
    下稱楊初興祭祀公業）所有，然實際上均為「公號私有」土
    地，即祭祀公業派下員個人私人所有之土地。此登記方式之
    處理乃係在避免系爭土地因過戶他姓，致祖先享祀中斷，是
    公號私有土地在各派下員間可以讓渡，但無法過戶，此事實
    於楊初興祭祀公業七房派下代表於昭和17年（即民國31年）
    6月1日簽訂之鬮分合約書（下稱系爭合約書）業已載明。另
    由丁○○等四人提出之歸管盡根字及賣杜盡根字文書所載，
    訴外人楊恭（即丁○○等四人之祖父、曾祖父）分別於昭和
    10年6 月21日、1月4日向前手楊清風、楊寬裕（均為祭祀公
    業派下員）購買重劃前14、33地號2 筆土地持分各3分之2、
    及3分之1等情，亦可證系爭2 筆土地雖登記為祭祀公業所有
    ，實則為公號私有之事實。楊初興祭祀公業否認系爭合約書
    之真正，認系爭合約書非由各房代表所為，爰訴請確認系爭
    合約書為真正。
  (二)又系爭合約書末所載私有土地及所有者氏名，其中重劃前33
    、14地號土地即系爭217-5、1012-1 地號土地所有者氏名均
    有楊恭，即楊初興祭祀公業第六房派下、丁○○、戊○○、
    丙○○、庚○○等四人之祖父、曾祖父，則楊恭派下男丁即
    丁○○等四人自得合法繼承系爭217-5、1012-1 地號土地之
    所有權。詎祭祀公業部分執事，竟不守誠信，於96年召開派
    下員大會否認系爭2 筆土地為公號私有，並有意將公號私有
    土地出售他人，再將所得價金分配予全部派下員，實已侵害
    丁○○等四人之權益。茲將系爭2 筆土地面積換算方式、及
    丁○○等四人應分得之應有部分比例、及請求金額說明如下
    ：
  1.系爭217-5 地號土地：即重劃前33地號，依上開歸管盡根字
    及賣杜盡根字文書所載，楊恭買受面積為一分四厘七毛三絲
    ，即0.1473台甲，換算平方公尺為1428平方公尺（計算式為
    0.1473台甲2934坪3.30579＝1428.68平方公尺）。丁○
    ○等四人之應有部分為1905分之1428（系爭217-5 地號土地
    登記面積為1905公尺）。依系爭約定書第16條約定，楊初興
    祭祀公業應將原屬丁○○等四人所有之系爭217-5 地號土地
    所有權應有部分1905分之1428移轉登記予丁○○等四人。
  2.系爭1012-1地號土地：即重劃前14地號，依上開歸管盡根字
    及賣杜盡根字文書所載，楊恭買受面積為二厘一毛一絲，即
    0.0211台甲，換算平方公尺為204平方公尺（計算式 0.0211
    2934坪3.30579＝204.65 平方公尺）。丁○○等四人之
    應有部分為1784分之204（系爭1012-1 地號土地登記面積為
    1784平方公尺）。楊初興祭祀公業於本件起訴後之97年7 月
    22日將之出賣移轉登記給訴外人李財源，出售價格每坪7 萬
    元（新台幣、下同），依丁○○等四人上開應有部分，換算
    即61.9坪，價金共4,333,000元（61.9坪70,000元＝4,333
    ,000元）。致丁○○等四人移轉所有權登記之請求已陷於不
    能，爰依民法侵權行為、債務不履行及不當得利法律關係，
    訴請楊初興祭祀公業應給付4,333,000 元，及自更正訴狀繕
    本送達翌日（見原審卷(二)111頁）即97年8月16日起至清償日
    止，按年息5%計算之利息（上訴人丁○○等四人於原審併依
    終止借名登記法律關係之請求，已於本院前審98年6 月22日
    協議簡化爭點程序中不為主張，其本件主張之原因事實、及
    其訴訟標的法律關係，見本院前審卷(一)第140、141頁筆錄）
    。
三、上訴人即原審被告楊初興祭祀公業則以：系爭合約書僅對造
    上訴人丁○○等四人持有正本，其餘各房均未有人持有，又
    系爭合約書上載日期係在日據時代書立，但用筆文句均與日
    據時代之漢文有異，系爭合約書應係不實文書，其否認該文
    書之真正。系爭土地一直登記在楊初興祭祀公業名下，即應
    歸公業所有；又祭祀公業之財產應歸屬公業派下員公同共有
    ，並未有祭祀公業名下之財產另設「公號私有」之習慣，丁
    ○○等四人主張系爭土地係「公號私有」顯與法令、民間習
    慣不符。又楊初興祭祀公業於67年8月22日正式完成登記，
    如有上開公號私有之情況存在，何以主張公號私有之派下員
    未將系爭土地回復為其私人所有，而仍再登記為公業所有。
    況如認系爭合約書為真正，惟系爭合約書上所載日期為昭和
    17年6月1日（即民國31年6月1日），自該時起算，丁○○等
    四人請求所有權移轉登記，均已罹於15年時效而消滅等語，
    資為抗辯。
四、原審判決：(一)確認楊初興祭祀公業於昭和17年6月1日由長房
    楊漢、二房楊添丁、楊清發、三房楊老為、四房楊柴塊、五
    房楊烏、六房楊虱母、七房楊玉斗等全體七大房代表簽訂之
    鬮分合約書為真正。(二)楊初興祭祀公業應給付丁○○等四人
    3,033,100元，及自97年8月16日起至清償日止，按年息5%計
    算之利息。並駁回丁○○等四人其餘之訴；且就丁○○等四
    人上開勝訴部分酌定相當擔保金為准免假執行之宣告。兩造
    各對其所受敗訴判決部分，提起上訴。
五、本件經協議簡化爭點結果，確認兩造對於下列事實不爭執，
    應得採為判決認定事實之基礎：
  (一)系爭217-5、1012-1 地號土地，於本件起訴時均登記為楊初
    興祭祀公業所有，管理者為楊慶元（見原審卷(一)第11、12頁
    ）。嗣於本件訴訟中，經楊初興祭祀公業派下員大會決議，
    將系爭1012-1 地號土地以每坪7萬元出售予訴外人李財源，
    並於97年7月22日辦理移轉登記完畢（見原審卷(二)第109頁）
    。
  (二)系爭217-5地號土地係由同地段217地號分割而來，該217 地
    號在土地重劃前係清水鎮○○段麻豆崙小段33-2號，而33-2
    號則係由同地段33號異動而來；又系爭1012-1地號土地，係
    由同地段1012號土地分割而來，該1012號土地於重劃前係清
    水鎮○○段麻豆崙小段14號（見原審卷(一)第11至15頁）。
  (三)系爭217-5 地號土地現仍由丁○○等四人耕作中，另系爭10
    12-1地號土地自日據時代起即被其他派下員占耕，丁○○等
    四人並未占用耕種。
  (四)訴外人楊恭為楊初興祭祀公業第六房派下員之一，而丁○○
    等四人為楊恭派下僅有之派下員，楊恭為丁○○、丙○○、
    庚○○之祖父，戊○○之曾祖父（見原審卷(一)第22、23頁）
    。
  (五)系爭鬮分合約書由形式上觀之，係由楊初興祭祀公業共七房
    於昭和17年（民國31年）6月1日所簽訂（第六房保留之原本
    於原審已當庭提出過，影本見原審卷(一)第16至21頁，而二房
    的影本見第78頁至90頁）：
  1.系爭合約書開宗明義即明載：「同立合約書字人楊初興派下
    長房代表楊漢、二房代表楊添丁、楊清發、三房代表楊老為
    、四房代表楊柴塊、五房代表楊烏、六房代表楊虱母、七房
    代表楊玉斗等，竊念先祖創業不易，子孫守業更難，自前曾
    講究種種方法管理，然年久月深，派下日多，就中占耕之派
    下，每藉端滯納租谷，習以為常，長此以往，恐不知伊於胡
    底，爰是各代表參集協議，決定照左記協力舉行拈鬮為定，
    各宜遵守，口恐無憑，特立鬮分合約書一樣七通，各房各執
    壹通存記」。
  2.系爭合約書第1 條記載：本楊初興公之所有土地（私有控除
    ）小租谷照別紙所定租額，向各佃人責任收租，歸各房代表
    保管之事。
  3.系爭合約書第8 條記載：本楊初興公名義之私有土地應納地
    租及其他公課歸是房之管理人負責之事。
  4.系爭合約書第16條記載：末尾記載之私有地，係土地調查當
    時誤謬申告為初興公所有，故其收益依舊歸各所有者收入，
    而對於所有權移轉若有要求者，無論何時，當應其利便，不
    得刁難。系爭14、33地號土地列在該末尾所記載之私有土地
    之列，其下並記載所有者氏名，楊恭為所有者之一。
  5.系爭合約書於18條規約末註明：「右條件係各房代表（管理
    人）協議決定相違無之。昭和17年6月1日」。再以下則有上
    開七房代表等 8人之姓名及印文。於各房代表之簽名後，並
    載有「鬮分各房應收租額及小作人氏名」及「私有土地表示
    及所有者氏名」。
  6.昭和10年1月4日「賣杜盡根字」記載：「坐落台中州大甲郡
    清水街字秀水麻豆崙三三番田、一分四厘七毛三絲，一四番
    田、二厘一毛一絲，係業主楊初興之派下楊清風外一名寬裕
    公共所得年租谷十一石正（清風二分、寬裕一分），今般楊
    寬裕之份額賣出於同庄楊恭，承買時價金貳佰正，永遠管
    業與清風共圖作三分均分，與他房並無干涉，自賣以後寸草
    不留，甘愿欣喜，口恐勿憑，特立杜賣盡根水田字一枚付執
    為存。賣田字人楊寬裕，買主楊恭」（見原審卷(一)第26頁）
    。
  7.昭和10年 6月21日「歸管盡根字」記載：「楊清風因有楊初
    興公業派下持分應得末尾記載之土地，今般因乏金費用，愿
    將該土地持分參分之貳出賣與楊恭，歸管盡根時，三面議定
    賣渡價格金四百五拾五，其金即日親領收足訖隨將該持分
    土地交付與買主前去掌管收租納課，永為己業：：：恐口無
    憑，特立歸管盡根字壹枚付執為證」、「不動產表示：大甲
    郡清水街字秀水麻豆崙第壹四番、一田貳厘壹毛壹絲，同所
    參參番、一田壹分四厘七毛參絲，以上持分參分之貳也」（
    見原審卷(一)第24、25頁）。
  8.祭祀公業楊初興管理委員會第三清管裕字 112號紀錄簿載有
    79年7月1日討論事項：「有關79年 5月20日第二案由，經全
    體出席委員通過發放公號私有款項（徵收路地），現有派下
    員己○○君異議，此案是否照前處理？請公決。議決：1.大
    房、二房、三房、四房、五房、六房與會管理委員一致通過
    承認，照前祖先遺留劃分給各房子孫之公號私有土地．．．
    」等語（見原審卷(一)第101至104頁）。當時領有款項之土地
    公號私有人，亦出具領款收據及切結書以為憑；並於該收據
    及切結書內載明：楊初興祭祀公業公號私有土地經管理委員
    會於78年10月5 日開會決議，因祖先分別於道光13年10月立
    契、及昭和17年6月1日所立據分合約書，確認有公號私有土
    地存在，本會議特決議予以追認，並通過將78年所領公共設
    施保留地政府徵收之地價、補償費，扣除增值稅、田賦代金
    、實物繳、建地地價稅後之餘額（包括現金及土地債券）之
    70% 分配給該土地之公號私有人，並有該土地公號私有人自
    行分配給該土地承租人：：：等語（見原審卷(一)第106至113
    頁）。
  9.民國50年 4月10日臺灣省臺中縣中沙南字第66號私有耕地租
    約書、明治42年12月13日管理人變更二付登記申請書，及昭
    和2年11月12日、昭和6年4月1日之土地賣渡證書，均為真正
    （見原審卷(一)第170至181頁、卷(二)第79至95頁）。
六、爰就兩造所爭執之下列事項列為兩造爭執之點點，並逐一論
    述如下：
  (一)系爭合約書是否為真正？丁○○等四人請求確認系爭合約書
    為真正，是否符合民事訴訟法第 247條第1、2項規定得提起
    確認訴訟之要件？
    丁○○等四人主張：系爭合約書為真正；其提起本訴係依系
    爭合約書第16條約定，以楊初興祭祀公業派下有公號私有土
    地之存在，系爭合約書真正與否乃本案請求之先決問題，楊
    初興祭祀公業既於93年派下大會、及本件訴訟中否認系爭合
    約書之真正，丁○○等四人在私法上之地位即有受侵害之危
    險，自有提起確認系爭合約書為真正之必要等語；楊初興祭
    祀公業則辯以：系爭合約書僅丁○○等四人所屬之六房持有
    原本，未見其餘各房持有；又系爭合約書依上載之製作時間
    ，應以毛筆書寫，然卻以原子筆或鋼筆書寫，與常情不符，
    恐係祭祀公業不肖子孫所偽造，請求送中興動產鑑價公司鑑
    定製作年代；再系爭土地登記為祭祀公業楊初興所有，丁○
    ○等四人無法因此確認判決取得系爭土地所有權，難認有即
    受確認判決之法律上利益；且確認法律關係基礎事實存否之
    訴，以原告不能提起他訴訟者為限，丁○○等四人既已請求
    楊初興祭祀公業移轉所有權登記及給付出售土地之價金，即
    無再提起確認之訴之必要等語。按確認法律關係之訴，非原
    告有即受確認判決之法律上利益者，不得提起之。民事訴訟
    法第247條第1項前段定有明文。又原告提起確認之訴，若原
    告之給付請求權之消滅時效已完成者，經他造為時效抗辯後
    ，自無即受確認判決之法律上利益（最高法院82年度台上字
    第3082號、84年度台上字第1392號判決意旨照參照）。經查
    ：系爭合約書由形式上觀之，係由楊初興祭祀公業共七房於
    昭和17年（民國31年）6月1日所簽訂；而訴外人楊恭為楊初
    興祭祀公業第六房派下員之一，丁○○等四人為楊恭派下僅
    有之派下員（楊恭為丁○○、丙○○、庚○○之祖父，戊○
    ○之曾祖父）；第六房保留之原本業經丁○○等四人於原審
    提出之（影本附於原審卷(一)第16至21頁）等情，均為兩造所
    不爭執，已如前述。然觀之系爭合約書上第五房代表「楊烏
    」印文，與民國50年 4月10日中沙南字第66號台灣省台中縣
    私有耕地租約書中「楊烏」印文（見原審卷(一)第19、170 頁
    ）、及與清水鎮戶政事務所97年5月8日函附49年11月 9日楊
    烏之印鑑登記申請書上印文（見原審卷(二)第72、73頁），以
    肉眼核對，均屬相同。第三房代表「楊老為」印文，則與明
    治42年12月13日管理人變更二付登記申請書上「右管理人楊
    老為」印文（見原審卷(一)第19、171、172頁），以肉眼觀之
    ，亦屬相同。至長房代表「楊漢」印文與昭和 2年11月12日
    、昭和6年4月 1日之土地賣渡證書上楊漢印文（見原審卷(一)
    第19、175至181頁），以肉眼觀之，亦屬相同。第二房代表
    「楊添丁」印文則與苗栗苑裡戶政事務所97年5月7日函附楊
    添丁於38年 8月18日之印鑑證明聲請書上印文（見原審卷(二)
    第 74、75頁)，以肉眼觀之，亦屬相同。按系爭合約書簽署
    者共七房，有上開文書足資比對之長房、二、三、五房代表
    人之印文，既均與其等在上開文書中之印文相同，而上述臺
    灣省臺中縣中沙南字第66號私有耕地租約書、明治43年1 月
    12日祭祀公業管理人變更登記申請書，及昭和2 年11月12日
    、昭和 6年4月1日之土地賣渡證書，均為真正，亦為楊初興
    祭祀公業所不爭；又丁○○等四人亦於原審審理中提出系爭
    合約書原本為證，並經證人楊謙一（即前任祭祀公業第六房
    委員）、楊裕雄（三房、前任管理人）、楊錦農（現任七房
    委員）及楊碧瑜分別於原審證稱：確有系爭合約書存在，公
    號私有土地係供子孫養家之用，登記在祭祀公業名下，依法
    令及派下習慣，由男丁子孫繼承等情（見原審卷(一)第58至63
    頁）。是堪認系爭合約書應屬真正。楊初興祭祀公業否認系
    爭合約書之真正，應不足採。至其請求送鑑定製作年代一節
    ，因本院認依上開事證，已可判斷系爭合約書為真正，即無
    再送鑑定之必要。惟系爭合約書固屬真正，然丁○○等四人
    依系爭合約書第16條約定，訴請楊初興祭祀公業應將系爭土
    地所有權移轉登記、及返還出賣所得價金之訴，因楊初興祭
    祀公業抗辯上開請求權已因時效而罹於消滅，本院審酌結果
    ，亦認丁○○等四人訴請系爭土地所有權移轉登記、及返還
    出賣所得價金之訴，其請求權確已罹於時效而消滅（理由詳
    後第(三)項所述），則依前揭說明，丁○○等四人本件請求給
    付之訴，其請求權消滅時效既已完成，且經楊初興祭祀公業
    為時效抗辯，則其等訴請確認本件給付之訴所本之系爭合約
    書之真正，即無受確認判決之法律上利益存在，自不得提起
    確認系爭合約書為真正之訴，此部分丁○○等四人所訴，應
    予駁回。
  (二)系爭217-5地號土地及1012-1地號土地是否為楊初興祭祀公
    業派下「公號私有」土地（訴外人楊恭為所有權人之一）？
    如為公號私有土地，丁○○等四人是否可訴請楊初興祭祀公
    業移轉所有權登記及交付所出售之價金？丁○○等四人主張
    ：系爭217-5 、1012-1地地號土地確為楊初興祭祀公業派下
    「公號私有」土地，依系爭合約書所載，為訴外人楊恭及其
    他派下員所有，僅係登記於祭祀公業名下而已，此有65年12
    月1日楊初興祭祀公業第二次管理委員會紀錄、79年5月20日
    祭祀公業楊初興管理委員有關公號私有聯席會議紀錄、祭祀
    公業79年7月1日聯席會議記錄可證等語。楊初興祭祀公業則
    辯以：系爭2 筆土地均登記為公業所有，屬公業派下員公同
    共有之財產，公業名下之財產並無另設公號私有土地之習慣
    ，楊初興祭祀公業於67年8 月22日正式完成登記，如有公號
    私有土地之事實，何以於當時未見請求登記為私人所有，況
    上開79年間公業會議記錄中，與會之委員楊金來、己○○均
    不承認前祖先遺留之遺書等語。經查：
  1.據丁○○等四人提出歸管盡根字原本，依昭和10年1月4日「
    賣杜盡根字」記載：「坐落台中州大甲郡清水街字秀水麻豆
    崙三三番田、一分四厘七毛三絲，一四番田、二厘一毛一絲
    ，係業主楊初興之派下楊清風外一名寬裕公共所得年租谷十
    一石正（清風二分、寬裕一分），今般楊寬裕之份額賣出於
    同庄楊恭，承買時價金貳佰正，永遠管業與清風共圖作三
    分均分，與他房並無干涉，自賣以後寸草不留，甘愿欣喜，
    口恐勿憑，特立杜賣盡根水田字一枚付執為存。賣田字人楊
    寬裕，買主楊恭」；又依昭和10年 6月21日「歸管盡根字」
    記載：「楊清風因有楊初興公業派下持分應得末尾記載之土
    地，今般因乏金費用，愿將該土地持分參分之貳出賣與楊恭
    ，歸管盡根時，三面議定賣渡價格金四百五拾五，其金即
    日親領收足訖隨將該持分土地交付與買主前去掌管收租納課
    ，永為己業．．．恐口無憑，特立歸管盡根字壹枚付執為證
    」、「不動產表示：大甲郡清水街字秀水麻豆崙第壹四番、
    一田貳厘壹毛壹絲，同所參參番、一田壹分四厘七毛參絲，
    以上持分參分之貳也」等語（見原審卷(一)第24至第26頁）；
    再依系爭合約書第16條記載：末尾記載之私有地，係土地調
    查當時誤謬申告為初興公所有，故其收益依舊歸各所有者收
    入，而對於所有權移轉若有要求者，無論何時，當應其利便
    ，不得刁難。而系爭14、33地號土地均列在該末尾所記載之
    私有土地之列，其下並記載所有者氏名，楊恭為所有者之一
    。足見丁○○等四人主張其祖先楊恭確分別於昭和10年6 月
    21日、1月4日曾向亦為祭祀公業派下員之前手楊清風、楊寬
    裕購買重劃前14、33地號2 筆土地持分各3分之2、及3分之1
    ，惟系爭土地均登記在楊初興祭祀公業名下等情屬實。
  2.依65年12月 1日「楊初興祭祀公業第二次管理委員會」紀錄
    中，「討論事項六案由：公號私有之土地是否應分割給與該
    其所有權者，請表決之。議決：經委員會議決定上項私有土
    地按其前管理人楊虱母等依據在昭和十七年六月一日台中地
    方法院所屬司法書士蔡禧處所證明鬮分合約書內容履行」等
    語（見本院前審卷(二)第4至9頁），而據證人即七房派下員楊
    錦農及長房派下員楊振垓於本院前審結證稱：其等均有參與
    該會議，上開決議確實是經過大家討論作成的，紀錄第 6項
    案由是討論公號私有土地應依系爭合約書履行，該祭祀公業
    會議記錄為真正等語（見本院前審卷(二)第27、28頁）。並據
    證人即祭祀公業前任管理人楊裕雄於本院前審結證稱；其父
    親楊金龍當時為委員，有出席開會，當時參與開會之委員都
    有該紀錄原本等語，且當庭提出該會議紀錄原本，經核對與
    影本相符。又依79年 5月20日「祭祀公業楊初興管理委員有
    關公號私有聯席會議」記錄中第八項討論事項記載：「1.案
    由：祭祀公業楊初興原有先祖先劃分給各房子孫之土地，後
    稱為公號私有土地，應如何處理。議決：出席全體委員承認
    前祖先所劃分給子孫之土地，應歸還該應得子孫」等語（見
    本院前審卷(一)第83至87頁）。再依79年7月1日「楊初興祭祀
    公業管理委員、監察委員、顧問、派下員及公號私有人員聯
    席會議」記錄記載：「有關79年 5月20日第二案由，經全體
    出席委員通過發放公號私有款項（徵收路地），現有派下員
    己○○君異議，此案是否照前處理？請公決。議決：(1)大房
    、二房、三房、四房、五房、六房與會管理委員一致通過承
    認，照前祖先遺留劃分給各房子孫之公號私有土地。(2)但其
    中與會四房監察委員楊金來不承認前祖先遺留之遺書，不同
    意此案。(3)七房委員己○○亦不承認此案」等語（見原審卷
    (一)第101至105頁）。由上開楊初興祭祀公業管理委員會、聯
    席會議、及監察委員、顧問、派下員及公號私有人員聯席會
    議中，均曾論及系爭合約書中公號私有土地應如何處理之事
    宜，且曾決議通過發放公號私有徵收路地款項予公號私有之
    派下員，雖有公業四房楊金來、七房己○○不同意，惟楊初
    興祭祀公業確曾依上開決議將公號私有土地徵收款項給付予
    派下員情事，此亦有大房委員楊呈洲、楊貴春於79年6月2日
    及楊清水、楊振垓等人於79年12月22日領取公號私有土地政
    府徵收費之具切結書在卷可稽（見原審卷(一)第106至113頁）
    。而楊初興祭祀公業對楊呈洲、楊貴春、楊清水等人確出具
    切結書領取公號私有土地之政府徵收費一節，亦不爭執（見
    本院前審卷(二)第25頁背面），且依該切結書內容之記載：「
    楊初興祭祀公業公號私有土地經管理委員會於78年10月 5日
    開會決議，因祖先分別於道光十三年十月立契及昭和十七年
    六月一日所立據分合約書確認公號私有土地存在，並通過將
    78年所領公共設施保留地政府徵收之地價、補償費，扣除增
    值稅、田賦代金、實物繳、建地地價稅後之餘額（包括現金
    及土地債券）之70% 分配給該土地之公號私有人，並有該土
    地公號私有人自行分配給該土地承租人．．．」等語，楊初
    興祭祀公業派下員己○○、及楊金來固於79年7月1日聯席會
    議中不同意處理公號私有土地事項，惟仍無礙楊初興祭祀公
    業確存有公號私有土地之事實，楊初興祭祀公業徒以系爭土
    地仍登記為公業所有，屬公業派下員公同共有之財產，而否
    認公號私有之事實，自不足取。
  3.按系爭合約書開宗明義即載明，各房竊念先祖創業不易，子
    孫守業更難，為便於對占耕之派下管理、收租起見，特立鬮
    分書，以為遵守；惟於系爭合約書第1 條約定之收租方法，
    已將私有控除（即公號私有土地除外之意）；又於第16條載
    明：末尾記載之私有地（含系爭土地在內），係土地調查當
    時誤謬申告為初興公所有，故其收益依舊歸各所有者收入，
    而對於所有權移轉若有要求者，無論何時，當應其利便，不
    得刁難等語。楊初興祭祀公業既存有公號私有土地之事實，
    又於系爭合約書第16條明定，對私有地（含系爭土地在內）
    ，若所有權者要求移轉，不得予以刁難，則丁○○等四人依
    系爭合約書第16條約定，以其等為楊恭之繼承人請求楊初興
    祭祀公業應將系爭217-5地 號土地應有部分1905分之1428移
    轉登記，及將系爭1012-1地號土地出售價金交付，即洵屬有
    據。
  (三)系爭土地為公號私有土地，丁○○等四人請求楊初興祭祀公
    業將系爭217-5 地號土地應有部分1905分之1428移轉登記，
    及將系爭1012-1地號土地出售價金交付，其請求權是否罹於
    時效而消滅？
  1.丁○○等四人主張：系爭二筆土地雖登記於楊初興祭祀公業
    名下，惟真正所有權為丁○○等四人，並無時效消滅問題等
    語。楊初興祭祀公業則辯以：丁○○等四人本於系爭合約書
    法律關係請求，系爭合約書性質上屬債權契約，自系爭合約
    書所載日期昭和17年（民國31年）6月1日起算，其請求權已
    罹於15年之時效而消滅等語。
  2.查系爭217-5地號土地係由同地段217 地號分割而來，該217
    地號在土地重劃前係清水鎮○○段麻豆崙小段33-2號，而33
    -2號則係由同地段33號異動而來；又系爭1012-1地號土地，
    係由同地段1012號土地分割而來，該1012號土地於重劃前係
    清水鎮○○段麻豆崙小段14號（見原審卷(一)第11至15頁），
    為兩造所不爭，並經臺中縣清水地政事務所於98年7月6日以
    清地測字第0980008953 號函復屬實（見本院前審卷(一)第159
    至163頁）。而系爭土地自明治39年（即民前6年）即登記為
    楊初興祭祀公業所有，此有土地登記謄本在卷可資比對（見
    本院前審卷(二)第149至154頁）。足見，系爭土地自始即登記
    為楊初興祭祀公業所有。
  3.按已登記不動產所有人之回復請求權，無民法第 125條消滅
    時效規定之適用。即使民法第769條、第770條，亦僅對於占
    有他人未登記之不動產者許其得請求登記為所有人，而關於
    已登記之不動產，則無相同之規定。是以已登記之不動產，
    不適用關於取得時效之規定，為適應此項規定，其回復請求
    權，應無民法第125條消滅時效之適用。蓋民法第758條規定
    「不動產物權，依法律行為而取得、設定、喪失、及變更者
    ，非經登記不生效力」，土地法第43條規定「依本法所為之
    登記，有絕對效力」。若許已登記之不動產所有人回復請求
    權，得罹於時效而消滅，將使登記制度，失其效用。況已登
    記之不動產所有權人，既列名於登記簿上，必須依法負擔稅
    捐，而其占有人又不能依取得時效取得所有權，倘所有權人
    復得因消滅時效喪失回復請求權，將永久負擔義務，顯失情
    法之平（大法官會議釋字第 107號解釋文參照）；按「上開
    釋字第 107號解釋所謂已登記之不動產，無消滅時效之適用
    ，其登記應係指依吾國法令所為之登記而言。系爭土地如尚
    未依吾國法令登記為被上訴人所有，而登記為國有後，迄今
    已經過十五年，被上訴人請求塗銷此項國有登記，上訴人既
    有時效完成拒絕給付之抗辯，被上訴人之請求，自屬無從准
    許」（最高法院91年度台上字第2597號判決意旨參照）。由
    上開解釋及判決意旨觀之，已取得不動產所有權登記之所有
    人，依民法第 767條規定，對於無權占有或侵奪其所有物之
    人所得行使之返還請求權，及對於妨害其所有權之人所得行
    使之除去請求權，固均無民法第 125條消滅時效規定之適用
    。然本件系爭土地係於明治39年（即民前 6年）即登記為楊
    初興祭祀公業所有迄今，現仍登記為楊初興祭祀公業所有，
    丁○○等四人及其等被繼承人楊恭從未登記為系爭土地之所
    有權人，並已取得不動產所有權登記之所有人，即顯與上述
    解釋及判決意旨所指情形不符，自無上開解釋之適用，仍應
    依民法第125條規定而有時效消滅之適用。
  4.系爭合約書係於昭和17年（民國31年）6月1日簽訂，丁○○
    等四人以其等為楊恭之繼承人，則其等依系爭合約書約定，
    於31年6月1日時即得依系爭合約書第16條約定，請求楊初興
    祭祀公業將系爭土地應有部分移轉登記，惟其等並未行使此
    項請求權，而遲至96年10月22日始提起本件訴訟請求（見原
    卷(一)第1 頁起訴狀），顯已逾15年消滅時效。雖然楊初興祭
    祀公業曾於65年12月1 日召開之第二次管理委員會會議，就
    公號私有土地是否應分割予該土地所有權人一案，決議依昭
    和17年6月1日台中地方法院所屬司法書士蔡禧處所證明「鬮
    分合約書」內容履行；其後又於79年5 月20日召開之管理委
    員即有關公號私有聯席會議，就原有祖先劃分給各房子孫之
    土地，後稱為公號私有土地，應如何處理一案，決議前祖先
    所劃分給子孫之土地，應歸還該應得子孫；就祭祀公業所代
    領之公號私有土地徵收補助款及地價，如何分發一案，決議
    扣除祭祀公業應得之保管費及代墊之地價稅與應分予耕作權
    人之款項後，發放予該公號私有土地所有權人。則楊初興祭
    祀公業似明知時效完成之事實而仍為承認，有拋棄時效完成
    利益之意。但時效中斷者，自中斷之事由終止時，重行起算
    （民法第137條第1項），無論是65年12月1日或79年5月20日
    為承認，迄至96年10月22日丁○○等四人提起本件訴訟時，
    其重行起算皆已逾15年消滅時效。楊初興祭祀公業既為時效
    抗辯，則丁○○等四人依系爭合約書之約定，請求楊初興祭
    祀公業應將系爭217-5 地號土地應有部分1905分之1428移轉
    登記，即為無理由。
  5.系爭1012-1地號土地，楊初興祭祀公業雖於丁○○等四人提
    起本件訴訟後之97年7 月22日將之出賣移轉登記給訴外人李
    財源，丁○○等四人遂更正請求楊初興祭祀公業應將該系爭
    1012-1地號土地出售所得價金交付。惟其此項請求權亦源於
    系爭合約書第16條之約定，該項請求權既已因時效消滅而不
    得請求，其衍生之價金請求權，自亦同為消滅。丁○○等四
    人就此雖主張其移轉所有權登記之請求已陷於不能，乃依民
    法侵權行為、債務不履行及不當得利法律關係，訴請楊初興
    祭祀公業應給付4,333,000 元，及自更正訴狀繕本送達翌日
    （見原審卷(二)111頁）即97年8月16日起至清償日止，按年息
    5%計算之利息。惟系爭1012-1地號土地既自始即登記為楊初
    興祭祀公業所有，其於丁○○等四人之請求權逾15年消滅時
    效後，以登記所有權人之身分處分出售該土地，顯無侵權行
    為、債務不履行之可指，亦無不當得利可言。從而，丁○○
    等四人此部分之請求，亦為無理由。
七、綜上所述，丁○○等四人依民事訴訟法第247 條第1、2項規
    定，訴請確認系爭合約書為真正；依系爭合約書第16條之約
    定及民法侵權行為、債務不履行、不當得利之法律關係，訴
    請楊初興祭祀公業應將系爭217-5 地號土地所有權應有部分
    1905分之1428移轉登記，並給付出售系爭1012-1地號土地價
    金4,333,000 元暨法定遲延利息，均為無理由，不應准許。
    原審判准丁○○等四人請求確認系爭合約書真正、請求楊初
    興祭祀公業應給付系爭1012-1 地號土地價金3,033,100元及
    法定遲延利息，並為假執行之宣告，即有未合。楊初興祭祀
    公業上訴指摘原判決上開部分不當，求予廢棄改判，為有理
    由，應由本院廢棄改判駁回丁○○等四人此部分在原審之訴
    及假執行之聲請。至丁○○等四人對其敗訴部分，即楊初興
    祭祀公業系爭217-5 地號土地應有部分1905分之1428移轉登
    記為丁○○等四人所有、再給付1,299,900 元本息部分，原
    審為其等敗訴之判決，並駁回該部分假執行之聲請，雖理由
    不同，惟結論並無不同，丁○○等四人上訴意旨指摘原判決
    此部分不當，求予廢棄改判，為無理由，應予駁回。
八、本件事證已臻明確，兩造所提其餘攻擊防禦方法及舉證，與
    判決結果不生影響，爰不一一論述。
九、據上論結，本件丁○○等四人之上訴為無理由，楊初興祭祀
    公業之上訴為有理由，依民事訴訟法第449條第2項、第 450
    條、第78條，判決如主文。
中    華    民    國     99    年    7    月    6     日
                 民事第五庭    審判長法  官  童有德
                                     法  官  王重吉
                                     法  官  古金男
以上正本係照原本作成。
如對本判決上訴，須於收受判決送達後20日內向本院提出上訴書
狀，其未表明上訴理由者，應於提出上訴後20日內向本院提出上
訴理由書（須按他造人數附具繕本）。
上訴時應提出委任律師為訴訟代理人之委任狀。具有民事訴訟法
第466條之1第1項但書或第2項之情形為訴訟代理人者，另應附具
律師及格證書及釋明委任人與受任人有該條項所定關係之釋明文
書影本。如委任律師提起上訴者，應一併繳納上訴審裁判費。
                                    書記官  瑞芳
中    華    民    國    99    年    7     月    6     日
                                                      Ｓ

司法院資訊處製作；財團法人民間司法改革基金會備份。
